【裁判字號】    97,台上,786
【裁判日期】    970227
【裁判案由】    殺人
【裁判全文】
最高法院刑事判決              九十七年度台上字第七八六號
上  訴  人  甲○○
                    樓（
上列上訴人因殺人案件，不服台灣高等法院中華民國九十六年十
一月十五日第二審更審判決（九十六年度重上更(三)字第一五八號
，起訴案號：台灣板橋地方法院檢察署九十二年度偵字第八四七
七、九九四三號），提起上訴，本院判決如下：
    主  文
原判決撤銷，發回台灣高等法院。
    理  由
本件原判決撤銷第一審不當之科刑判決，依想像競合犯及修正前
刑法牽連犯規定，從一重改判論處上訴人甲○○成年人殺兒童（
量處無期徒刑、褫奪公權終身）罪刑，固非無見。
惟查：(一)、有罪之判決書，應將法院依職權認定與論罪科刑有關
之事實，詳實記載，然後逐一說明其憑以認定之證據及理由，使
事實與理由兩相一致，始稱適法；倘理由說明與事實記載或與卷
內證據資料不相符合，均屬判決理由矛盾，其判決當然違背法令
。原判決事實記載：「於民國九十二年四月十五日二十一時許，
甲○○前往Ａ童、Ｂ童（以上二人依序分別為八十三年七月間及
八十四年八月間出生，其等詳細出生日期及姓名、年籍均詳卷）
住處，趁Ｃ男（係Ａ童、Ｂ童之父，姓名、年籍亦均詳卷）不在
之際，向Ａ童、Ｂ童提及欲至台北縣板橋市○○路『家樂福』賣
場購買禮物送給二人，並相約於翌日十八時許在台北縣板橋市○
○路○段一一九巷口等候。迨Ａ童、Ｂ童於翌日依約前來與甲○
○碰面後，甲○○即與Ａ童、Ｂ童共乘計程車前往上開『家樂福
』賣場。途中，甲○○因不詳動機，竟萌生殺死Ａ童、Ｂ童之犯
意，在『家樂福』賣場附近下車後，三人再徒步至板橋市光復國
小前人行陸橋下，甲○○要Ａ童、Ｂ童在該人行陸橋下等候，並
即步行返回其位於台北縣板橋市○○街三十三巷十四號四樓居所
，將國軍北投醫院因其上開（精神分裂）病症而開立之含有第三
級毒品FM2 （即Flunitrazepam，下稱FM2）之鎮靜劑二顆磨成粉
末，溶於水中，復以針筒注入一罐鋁箔包綠茶飲料中，再騎乘其
所有之重型機車返回光復國小前人行陸橋下，而於同日下午六時
三十分許以機車搭載Ａ童、Ｂ童，行經台北縣板橋市○○街一七
二巷三十一弄再穿越光復水門至台北縣中和市華中橋下橋墩旁之
違章木屋。甲○○先進入該木屋，再邀Ａ童、Ｂ童入內，旋甲○
○拿出事先準備好之鋁箔包綠茶飲料二罐（其中一罐摻有FM2 ）
，以欺瞞方式，將摻有FM2 之綠茶給Ａ童飲用，使不知情之Ａ童
因而施用FM2 ，另將未摻藥物之綠茶給Ｂ童飲用。約三十分鐘後
，Ａ童因藥效發作昏沈，甲○○即以左手掐住Ａ童頸部，同時以
右手掐住Ｂ童頸部，雖Ａ童腳踢甲○○，然因無法呼吸逐漸無力
掙扎，終致窒息死亡。甲○○見Ａ童不再動彈，即鬆開左手，繼
續以右手掐住Ｂ童頸部，Ｂ童踢打反抗、哀嚎時，甲○○即隨手
自地上撿拾磚塊持以敲擊Ｂ童頭部三、四下，造成Ｂ童頭部裂傷
，終致窒息死亡。甲○○見Ａ童、Ｂ童均已死亡，為湮滅證據及
犯罪痕跡，即接續將Ｂ童、Ａ童屍體抱出違章木屋外，丟入一旁
之新店溪內以遺棄Ａ童、Ｂ童屍體」等情，理由內則說明上情業
據上訴人於警詢、偵查及第一審時供承不諱（見原判決第四頁倒
數第八行至第五頁第四行）。但依卷內資料，上訴人於第一審中
係供陳：「我是在騎機車到光復國小前人行路橋下去載他們姊妹
（指Ａ童、Ｂ童）時，我就各拿一個鋁箔包的綠茶給他們姊妹喝
」、「是快到小木屋時，姊姊（指Ａ童）有昏昏沈沈的情形，但
是妹妹（指Ｂ童）沒有昏昏沈沈的情形」、「我們從機車上下車
以後，姊姊看起來走路快要跌倒的樣子，我就把姊姊抱起來進入
木屋內，妹妹跟著走進來」、「……當時因為姊姊好像昏昏沈沈
，我就空手用手刀打妹妹後頸部一下，妹妹就大哭，之後我就用
二隻手去掐妹妹的脖子，當時我站在妹妹的正面，妹妹坐著，姊
姊看到情形不對，因為藥效發作，姊姊就下床半爬半走的想走出
木屋，我就把姐姐抓回來，我就用左手掐姐姐，右手掐妹妹……
」等語（見第一審卷第一宗第十二頁、第十四頁、第十五頁）。
關於上訴人究係於板橋市光復國小前之人行路橋下即將內摻有FM
2 之鋁箔包綠茶給Ａ童飲用，抑係於與Ａ童、Ｂ童進入中和市華
中橋下橋墩旁木屋後，始將該內摻有FM2 之鋁箔包綠茶交給Ａ童
飲用之攸關犯罪事實態樣之事項，理由之說明與卷內資料已不相
符合；又依上所述，原判決事實係認定上訴人於見Ａ童、Ｂ童均
已死亡，為湮滅證據及犯罪痕跡，即接續將Ｂ童、Ａ童屍體抱出
違章木屋外丟入一旁之新店溪內以遺棄之等情，乃理由內卻援引
上訴人於第一審法院受理檢察官聲請對其羈押時所供：「我就用
手掐他們二個人（指Ａ童、Ｂ童），Ａ童昏倒了，我才又用磚塊
去敲小的（指Ｂ童）的頭三、四下……我要帶小的去醫院，就想
說裡面還有一個大的（指Ａ童），我想兩個一起把他們抱回家，
在我進去抱大的時，聽到外面小的『碰』一聲，我想完了，想既
然小的已經下去了，我只好再把大的放下去……」等語為證（見
原判決第五頁第十七行至第二十一行），對Ｂ童究係於死亡後由
上訴人丟入新店溪內，抑自行掉入新店溪內，其事實之記載與理
由之敘述，復不相侔，自有判決理由矛盾之違誤。(二)、刑事訴訟
法採直接審理主義及言詞審理主義，旨在使法院憑直接之審理及
言詞之陳述，獲得態度證據，形成正確之心證，以為證據證明力
之判斷，故卷宗內之筆錄及其他文書可為證據者，依刑事訴訟法
第一百六十五條第一項規定，應向當事人、代理人、辯護人或輔
佐人宣讀或告以要旨，否則即係於審判期日應調查之證據未予調
查，若採為裁判基礎，其判決即難謂係適法。卷查原審於九十六
年十一月一日審判期日，並未將法務部法醫研究所毒物化學檢驗
報告、法醫驗斷書、調解筆錄影本及支票影本，向上訴人及辯護
人、檢察官提示或宣讀或告以要旨，即係應於審判期日調查之證
據未予調查，遽採前述檢驗報告、驗斷書、筆錄影本、支票影本
作為論處罪刑資料，其判決當然違背法令。(三)、兒童及少年福利
法已於九十二年五月二十八日制定公布，並於同年月三十日施行
，其中第七十條第一項前段規定：「成年人教唆、幫助或利用兒
童及少年犯罪或與之共同實施犯罪或故意對其犯罪者，加重其刑
至二分之一。」另成年人對未成年人犯毒品危害防制條例第六條
至第八條之罪者，依各該條項規定加重其刑至二分之一，該條例
第九條亦定有明文。原判決認定Ａ童、Ｂ童均係未滿十二歲之人
，倘若無訛，Ａ童、Ｂ童應均屬兒童及少年福利法第二條所稱之
兒童，或毒品危害防制條例第九條所稱之未成年人。原審於九十
六年十一月十五日對上訴人為科刑判決時，關於上訴人遺棄Ａ童
、Ｂ童屍體及以欺瞞方式使Ａ童施用第三級毒品部分，未說明何
以未適用兒童及少年福利法第七十條第一項前段及毒品危害防制
條例第九條規定加重其刑之理由，亦有判決理由不備之違誤。(四)
、上訴人自原審更(一)審時起即否認以摻有 FM2之綠茶給Ａ童飲用
，使Ａ童因藥效發作昏沈，再將Ａ童、Ｂ童予以殺害後，把Ａ童
、Ｂ童屍體遺棄於新店溪等犯行，辯稱：上開犯行係住於中和市
華中橋下橋墩旁違章木屋之遊民林金生及「林ㄟ」所為，該二人
並強迫其自白犯罪，否則欲殺害其全家等語，並提供林金生之身
分證統一編號及出生年月日等資料，請求傳喚林金生調查（見原
審少連上重更(一)卷第十三頁、第二三一頁），經原審更(一)審依上
開資料調查結果，確有林金生其人（見同上卷第二四五頁所附之
「個人基本資料查詢結果」），且認有調查此部分證據之必要，
曾依法二度傳喚林金生於審判期日到場未果（見同上卷第二四八
頁、第二四九頁反面、第二五七頁、第二五九頁），而上訴人於
原審此次更審時既仍以前詞置辯（見原審重上更(三)卷第五十六頁
），辯護人復具狀請求再傳喚林金生查明上情（見原審重上更(三)
卷第七十九頁），乃原判決竟以經向台北縣政府警察局海山分局
函詢上開違建木屋究係何人所搭建及搭建、使用者之年籍資料為
何，據該分局函覆稱上訴人雖指陳該違建木屋係流浪漢林金生所
搭建、使用，但迄查無該流浪漢及其資料等理由，據謂查無證據
證明林金生確有其人，上訴人所辯係屬卸責之詞，不足採信云云
（見原判決第十三頁第十六行至第十四頁第三行），不僅所為論
述與前開卷內資料不符，且上訴人上開所辯是否屬實？仍欠明瞭
，而此於上訴人之利益又有重大關係，原審未進一步予以究明，
遽行判決，並嫌速斷而難昭折服。上訴意旨指摘原判決不當，非
無理由，案關重典，應認仍有發回更審之原因。
據上論結，應依刑事訴訟法第三百九十七條、第四百零一條，判
決如主文。
中    華    民    國  九十七  年    二    月  二十七  日
                      最高法院刑事第九庭
                          審判長法官  陳  世  雄
                                法官  魏  新  和
                                法官  吳  信  銘
                                法官  徐  文  亮
                                法官  林  俊  益
      本件正本證明與原本無異
                                      書  記  官
中    華    民    國  九十七  年    三    月    五    日
                                                      Ｑ


司法院資訊處製作；財團法人民間司法改革基金會備份。
